臺灣高等法院高雄分院刑事判決　　　　 96年度上易字第662號
上　訴　人　臺灣高雄地方法院檢察署檢察官
被　　　告　乙○○
上列上訴人因被告侵占案件，不服臺灣高雄地方法院95年度易字
第1770號中華民國96年6 月7 日第一審判決（起訴案號：臺灣高
雄地方法院檢察署94年度偵緝字第1558號），提起上訴，本院判
決如下：
    主  文
上訴駁回。
    理  由
一、本案經本院審理結果，認第一審判決以檢察官認被告乙○○
    所涉犯之侵占罪嫌，因其所提出之證據資料，尚難認被告主
    觀上具有不法所有之意圖以及客觀上具有侵占之行為。此外
    ，復查無其他積極證據足以證明被告確有公訴意旨所指侵占
    之犯行，故依法對被告為無罪之諭知，核無不當，應予維持
    ，並引用第一審判決書記載之證據及理由（如附件）。
二、檢察官上訴意旨略以：本案已據告訴人指證明確，且被告如
    無積欠告訴人債務，則其端無必要簽立本票交付告訴人，又
    證人黃文彬為被告所舉之證人，所言難以採信，被告將應交
    付給告訴人之銀行貸款侵吞，即有不法所有之意圖與行為云
    云。惟查: 告訴人甲○○向台新銀行所貸得之32萬元中，扣
    除台新銀行所收取之費用以及給予陳柏輝之款項後，其餘之
    款項25萬5 千7 百元之去向，已據證人黃文彬於95年7 月20
    日偵訊中證稱：被告有載伊去過高雄醫學大學對面之臺灣咖
    啡店，被告有與甲○○見面，伊坐在離被告約2 公尺處，伊
    有看到被告把錢拿出來等語，是被告所辯在咖啡館交付貸得
    之款項給告訴人等語，尚非無據，而告訴人甲○○供稱沒有
    拿到貸款等語，是否可信，已非無疑。另參以告訴人甲○○
    於95年4 月17日偵訊中證稱：「（從銀行到地下錢莊借錢總
    共花了多少時間？）從93年4 月到9 月、10月，約半年」、
    「（這麼長的借貸時間被告都未給你錢你為何仍一直借錢？
    ）被告說他已經幫我還錢」、「（還錢有無收據？）他說他
    收據都丟掉了」、「（既然你高職畢業為何不向銀行查明？
    ）我去跟銀行查的時候，銀行說只有世華銀行的其中1 筆還
    了，其他的都未還」等語（偵緝字第1558號卷第171-172 頁
    ），則在長達約半年之期間內，甲○○均未起疑或未曾收到
    銀行之催繳通知，而向貸款銀行查證，反而一再委請被告幫
    忙貸款甚至向地下錢莊借錢？此誠與經驗法則有違，益見告
    訴人所述要難遽信，是尚難僅憑告訴人甲○○一己之供述，
    即認被告有侵占之行為。
三、按刑法第335 條之侵占罪，以意圖為自己或第三人不法之所
    有，為其構成要件，此觀諸該法條之規定自明。公訴人既未
    能舉證以資證明被告有侵占告訴人向銀行所貸得之款項之行
    為，或有如何為自己或第三人不法所有之意圖。又本件告訴
    人之指訴，為訴訟上之證明，又尚未達於通常一般人均不致
    有所懷疑，而得確信其為真實之程度，仍存有前開合理懷疑
    ，基於無罪推定之原則，自難以此顯有瑕疵之指訴，遽為被
    告不利之認定。至於卷附協議書雖記載：被告與甲○○2 人
    於93年9 月2 日協議，因被告積欠甲○○43萬元，以分期方
    式償還，於93年10月5 日償還第1 筆10萬元，其餘每月攤還
    2 萬5 千元等情，此外另有被告簽發之未記載受款人之本票
    影本13紙附卷，其中面額為2 萬5 千元之本票有11紙，另有
    面額3 萬元及10萬元各1 紙。另參以被告與甲○○本即存有
    債務糾紛，且該等協議書及本票所載之金額與本件被告涉嫌
    侵占之金額亦有不同，則尚難遽認係因為被告侵占台新銀行
    之貸款始簽立，而為不利被告之認定。
四、原審因而以不能證明被告犯罪，而為被告無罪之諭知，核無
    違誤；檢察官循告訴人具狀請求上訴意旨，指摘原判決不當
    ，為無理由，應予駁回。
據上論斷，應依刑事訴訟法第373條、第368條，判決如主文。
本案經檢察官姜麗儒到庭執行職務。
中　　華　　民　　國　　96　　年　　9 　　月　　28　　日
                  刑事第八庭    審判長法  官  李炫德
                                      法  官  郭玫利
                                      法  官  簡志瑩
以上正本證明與原本無異。
不得上訴。
中　　華　　民　　國　　96　　年　　9 　　月　　28　　日
　　　　　　　　　　　　　　　　　　　書記官  白  蘭
附件：
臺灣高雄地方法院刑事判決　　　　　　　95年度易字第1770號
公　訴　人　臺灣高雄地方法院檢察署檢察官
被　　　告　乙○○
選任辯護人　衛佐邦律師
上列被告因侵占案件，經檢察官提起公訴（94年度偵緝字第1558
號），本院判決如下：
    主  文
乙○○無罪。
    理  由
一、公訴意旨略以：被告乙○○於民國93年間，在報紙上刊登廣
    告，稱可向銀行代辦信用貸款。甲○○因需錢孔急，在報上
    看到該則廣告後，即依報紙上之電話與被告聯絡並委託被告
    代為向台新國際商業銀行股份有限公司（下稱台新銀行）申
    辦貸款，以清償甲○○之前所積欠之信用卡債務。被告於接
    到上開貸款案件後，隨即委託陳柏輝向台新銀行代辦貸款，
    並與陳柏輝約定由陳柏輝從中抽取2 ％佣金牟利。嗣陳柏輝
    於上開貸款核發後，隨即通知被告及甲○○貸款核發之消息
    ，被告竟意圖為自己不法之所有，於93年6 月29日，利用甲
    ○○同意其代辦貸款之機會，將甲○○之存摺及蓋好印章的
    提款條交付予陳文煌，要求陳文煌於同日下午3 時20分許，
    代其至址設高雄市前金區○○○路260 號之台新銀行櫃檯領
    取甲○○向該銀行貸款之金額新臺幣（下同）32萬元並交付
    被告後，被告竟以變易持有為所有之意思將上開款項侵占入
    己，未交付甲○○或代甲○○償還借款，且致生損害於甲○
    ○之財產。嗣因甲○○查詢其信用卡債務並未清償，始知悉
    上情。因認被告所為，係犯刑法第335 條第1 項侵占罪嫌等
    情。
二、按犯罪事實應依證據認定之，無證據不得認定犯罪事實；不
    能證明被告犯罪者，應諭知無罪之判決，刑事訴訟法第154
    條第2 項、第301 第1 項分別定有明文。又認定犯罪事實所
    憑之證據，雖不以直接證據為限，間接證據亦包括在內，然
    而無論直接或間接證據，其為訴訟上之證明，須達於通常一
    般之人均不致有所懷疑，而得確信其為真實之程度者，始得
    據為有罪之認定，最高法院76年臺上字第4986號判例意旨可
    資參照。檢察官對於起訴之犯罪事實，應負提出證據及說服
    之實質舉證責任，倘其所提出之證據，不足為被告有罪之積
    極證明，或其指出證明之方法，無從說服法院以形成被告有
    罪之心證，基於無罪推定之原則，自應為被告無罪判決之諭
    知，最高法院92年臺上字第128 號判例亦已明揭其旨。
三、證據能力之說明：
（一）證人甲○○於94年7 月27日、94年9 月14日、95年7 月20
      日偵訊中以及證人陳柏輝於95年7 月20日偵訊中向檢察官
      所為之陳述，應具結而未具結，依刑事訴訟法第158 條之
      3 規定，不得作為證據。
（二）證人甲○○於95年5 月25日、95年6 月14日偵訊中以及證
      人張淑鳳於95年5 月25日偵訊中向檢察官所為之陳述，依
      法應行具結，而依卷內筆錄雖記載檢察官曾諭知彼等有具
      結之義務及偽證之處罰，並命朗讀結文後具結，然並無結
      文附卷，尚難認已完成刑事訴訟法第187 條至第189 條之
      具結程序，是依同法第158 條之3 規定，亦不得作為證據
      （另可參照最高法院94年度臺上字第3999號、95年度臺上
      字第2284號以及96年度臺上字1867、1894、2156第2800號
      判決意旨）。
（三）按被告以外之人於審判外之陳述，雖不符刑事訴訟法第15
      9 條之1 至第159 條之4 規定，而經當事人於審判程序同
      意作為證據，法院審酌該言詞陳述或書面陳述作成時之情
      況，認為適當者，亦得為證據；當事人、代理人或辯護人
      於法院調查證據時，知有該法第159 條第1 項不得為證據
      之情形，而未於言詞辯論終結前聲明異議者，視為有前項
      之同意，該法第159 條之5 業已明揭其旨。本件下列所引
      審判外之書面資料，檢察官、被告及辯護人均知為審判外
      之書面資料，然均同意或無異議作為證據，本院審酌其證
      據之取得並無瑕疵，且與本案具有關連性，未見有何不適
      當之情形，是得為證據，合先敘明。
四、訊據被告固不否認有與陳文煌至台新銀行領取甲○○貸得之
    款項，然堅決否認有何侵占犯行，辯稱：伊當初是居間介紹
    甲○○委託陳柏輝辦理貸款，伊前往台新銀行領取甲○○貸
    得之款項時，台新銀行已從32萬元貸款扣除手續費用，因此
    伊實際領得之金額僅有約30萬元，再扣除甲○○欠陳柏輝之
    4 萬6 千元後，實際應交付予甲○○之金額僅有20餘萬元，
    該筆金額確實有交予甲○○，並未侵占入己，是於93年5 至
    7 月間某日，在高雄醫學大學對面之臺灣咖啡店所交付，當
    時尚有黃文彬在場等語。經查：
（一）被告居間介紹甲○○委託陳柏輝向台新銀行、臺灣中小企
      業銀行、國泰世華銀行辦理貸款，其中台新銀行部分之承
      辦人員為張淑鳳，台新銀行核撥之貸款是於93年6 月29日
      由被告駕車偕同陳文煌前往領取，因停車不便，被告乃在
      銀行外等候，由陳文煌進入銀行領取後，2 人即前往陳柏
      輝處，被告從貸得款項中取出4 萬6 千元交給陳柏輝等事
      實，分別經證人陳柏輝（94年12月20日及95年4 月17日偵
      訊）、張淑鳳（95年4 月17日偵訊）、陳文煌（95年6 月
      14日偵訊）證述歷歷，並有台新銀行94年11月2 日總法制
      字第09401966號函及所附申辦貸款資料、台新銀行95年2
      月10日總法制字第09500000293 號函、領取貸款時台新銀
      行監視器畫面製成之光碟及翻拍畫面在卷可參。公訴意旨
      雖認被告向台新銀行領取進而侵占之款項金額為32萬元，
      然而，甲○○申辦貸款之核貸金額為32萬元，扣除手續費
      等相關費用後，實給金額為30萬1 千7 百元，此有台新銀
      行96年2 月13日台新總法制字第09600000404 號函附卷可
      稽。由此觀之，台新銀行核貸之32萬元中，有部分相關費
      用已由台新銀行先行扣除，此部分款項被告並未領取，自
      無侵占之可言。另就被告交予陳柏輝之4 萬6 千元部分，
      陳柏輝為甲○○代辦貸款有收取2 ﹪之手續費及抽取5 ﹪
      之佣金，另甲○○亦曾向其借貸3 萬元等情，業經證人陳
      柏輝於94年12月20日及95年4 月17日偵訊中證述明確，可
      見陳柏輝與甲○○間存有債權債務關係，則被告將領得之
      貸款中取出4 萬6 千元交予陳柏輝，亦難遽認有何侵占之
      犯意及行為可言。
（二）再應審究者，乃甲○○貸得之32萬元中，扣除台新銀行所
      收取之費用以及給予陳柏輝之款項後，其餘之款項25萬5
      千7 百元之去向如何，是否如被告所述業已在咖啡店交予
      甲○○。證人甲○○雖證稱：伊找被告向台新銀行、臺灣
      中小企業銀行、國泰世華銀行辦理貸款共計62萬元，加上
      地下錢莊共借得90餘萬元，被告要伊將3 家銀行之存摺及
      金融卡交給被告，被告要幫伊償還信用卡債務，結果貸款
      下來後，被告就將帳戶內之款項領走，並未幫伊還款等語
      （參見甲○○於93年12月6 日檢查事務官詢問以及94年12
      月20日、95年4 月17日檢察官偵訊中之陳述內容）。然而
      ，證人黃文彬於95年7 月20日偵訊中證稱：被告有載伊去
      過高雄醫學大學對面之臺灣咖啡店，被告有與甲○○見面
      ，伊坐在離被告約2 公尺處，伊有看到被告把錢拿出來等
      語，則被告所辯是否不可採信，已非無疑。另參以證人甲
      ○○於95年4 月17日偵訊中證稱：「（從銀行到地下錢莊
      借錢總共花了多少時間？）從93年4 月到9 月、10月，約
      半年」、「（這麼長的借貸時間被告都未給你錢你為何仍
      一直借錢？）被告說他已經幫我還錢」、「（還錢有無收
      據？）他說他收據都丟掉了」、「（既然你高職畢業為何
      不向銀行查明？）我去跟銀行查的時候，銀行說只有世華
      銀行的其中1 筆還了，其他的都未還」等語。由此觀之，
      倘若被告並未將貸得之款項交予甲○○，或幫甲○○處理
      債務，則在長達半年之期間內，為何甲○○均未起疑而向
      銀行查證，反而一再委請被告幫忙借錢？此誠與常情有違
      ，益見甲○○所述要難遽信，尚難僅憑甲○○之證述，即
      認定被告有侵占之行為。至於卷附協議書雖記載：被告與
      甲○○2 人於93年9 月2 日協議，因被告積欠甲○○43萬
      元，以分期方式償還，於93年10月5 日償還第1 筆10萬元
      ，其餘每月攤還2 萬5 千元等情，此外另有被告簽發之未
      記載受款人之本票影本13紙附卷，其中面額為2 萬5 千元
      之本票有11紙，另有面額3 萬元及10萬元各1 紙。然被告
      供稱是遭到甲○○找人逼迫始簽立，另參以被告與甲○○
      本即存有債務糾紛，且該等協議書及本票所載之金額與本
      件被告涉嫌侵占之金額亦有不同，則尚難遽認係因為被告
      侵占台新銀行之貸款始簽立，而為不利被告之認定。
（三）綜據上述，本件檢察官提出之積極證據尚不足以認定被告
      有侵占之犯行，其間尚有合理之懷疑存在。此外復查無其
      他積極證據足認被告有公訴意旨所述犯行，其既未經證明
      犯罪，揆諸前揭說明，自應為無罪之諭知。
據上論斷，應依刑事訴訟法第301 條第1 項，判決如主文。
本案經檢察官陳思睿到庭執行職務。
中　　華　　民　　國　　96　　年　　6　 　月　　7 　　日
                  鳳山刑事第二庭  審判長法　官    黃建榮
                                        法  官    李嘉益
                                        法  官    譚德周
以上正本證明與原本無異。
如不服本判決，應於收受送達後10日內向本院提出上訴書狀。
中　　華　　民　　國　　96　　年　　6 　　月　　8 　　日
　　　　　　　　　　　　　　　　　　　　書記官    林雅婷
